【裁判字號】    94,訴,620
【裁判日期】    950309
【裁判案由】    偽造文書等
【裁判全文】
臺灣新竹地方法院刑事判決               94年度訴字第620號
公  訴  人  臺灣新竹地方法院檢察署檢察官
被      告  丁○○原名賴麗卿.
上列被告因偽造文書等案件，經檢察官聲請簡易判決處刑（九十
二年度偵字第四九七六號），經本院認不宜依簡易判決處刑（九
十三年度竹簡字第五八三號），而改依通常程序審理，本院判決
如下：
    主    文
丁○○共同連續行使偽造私文書，足以生損害於他人，處有期徒
刑伍月，如易科罰金，以參佰元折算壹日。緩刑貳年。如附表一
所示偽造之印章、印文、署押，均沒收。
    犯罪事實
一、丁○○原係擔任「新光人壽保險股份有限公司」（以下簡稱
    「新光人壽」）之業務處經理，甲○○則原係丁○○之小姑
    （丁○○嗣於民國九十一年十二月十一日與甲○○之兄吳啟
    平離異），並於七十八年至八十一年五、六月間，擔任「新
    光人壽」之保險收費員，且為丁○○之組員。丁○○於七十
    七年二月二十三日（起訴書載為七十八年間，業據公訴人當
    庭補正如前）受其表弟乙○○之委託，代為購買「新光人壽
    」如意字第Ｔ0000000號人壽保險保單（下稱Ｔ00
    00000號保單），並因此被授權代刻乙○○於要保書上
    之「乙○○」印章一枚，而保有乙○○之印章；另於不詳時
    間，因受其姑媽丙○○○（即乙○○之母）之委託，辦理勞
    工保險事宜，亦因之被授權代刻「賴秀春」之印章一枚，而
    持有「賴秀春」之印章一枚。嗣丁○○為了增加其保險業績
    ，基於偽造印章、署名、印文、私文書及行使偽造私文書之
    概括犯意，分別利用不知情之同事及與知情之甲○○（乙○○之配偶，未起訴）基於共同之犯意聯絡，陸續於七十八年
    六月十九日起至八十一年一月十三日止（起訴書誤載為於八
    十二年間起，業據公訴人當庭補正如前），在未事先告知乙○○、乙○○之母丙○○○情況下，另利用不知情之刻印業
    者偽造「丙○○○」印章一枚（業經當庭扣案）後，即分別
    佯以乙○○、丙○○○之名義，購買下列保險單：
（一）於七十八年六月十九日，丁○○偽以「乙○○」之名義，
      擔任要保人及被保險人，與「新光人壽」簽訂新光年年如
      意終身壽險保險單如意字第Ｔ0000000號（下稱Ｔ
      0000000號保單），並利用不知情之同事在保險單
      內附之無體檢契約要保書內要保人及被保險人欄內，偽簽
      乙○○之署名各一枚（共二枚），且由丁○○盜用「乙○○」之印章蓋用印文各一枚（共二枚）後，交付予「新光
      人壽」而行使之，因而損害「新光人壽」，足以生損害於
      「新光人壽」對於保險契約審核、管理之正確性。
（二）於七十八年八月十日，丁○○佯以「乙○○」之名義，擔
      任要保人及被保險人，與「新光人壽」簽訂新光防癌終身
      壽險保險單防癌字第Ｇ0000000號（下稱Ｇ000
      0000號保單），並利用不知情之同事在保險單內附之
      無體檢契約要保書內要保人及被保險人欄內，偽簽林振辰
      之署名各一枚（共二枚），且由丁○○盜用「乙○○」之
      印章蓋用印文各一枚（共二枚）後，交付予「新光人壽」
      而行使之，足以生損害於「新光人壽」對於保險契約審核
      、管理之正確性。
（三）於七十八年十二月一日，丁○○佯以「賴秀春」之名義，
      擔任要保人及被保險人，與「新光人壽」簽訂新光年年如
      意終身壽險保險單如意字第ＴＡ五九六八Ｏ二號（下稱Ｔ
      Ａ五九六八Ｏ二號保單），利用不知情之同事在保險單內
      附之無體檢契約要保書內要保人及被保險人欄內，偽簽「
      賴秀春」之署名各一枚（共二枚），且由丁○○盜用「賴
      秀春」之印章蓋用印文各一枚（共二枚）後，交付予「新
      光人壽」而行使之，足以生損害於「新光人壽」對於保險
      契約審核、管理之正確性。
（四）於七十九年九月四日，由甲○○擔任承攬人，與丁○○共
      同偽以「乙○○」為要保人及被保險人之名義，與「新光
      人壽」簽訂新光萬歲終身壽險保險單萬歲字第ＢＡＯ七七
      一二五號（下稱ＢＡＯ七七一二五號保單），在保險單內
      附之無體檢契約要保書內要保人及被保險人欄內，由甲○○偽簽「乙○○」之署名各一枚（共二枚），並由丁○○
      盜用「乙○○」之印章蓋用印文各一枚（共二枚）後，交
      付予「新光人壽」而行使之，足以生損害於「新光人壽」
      對於保險契約審核、管理之正確性。
（五）於八十年十一月二十一日，丁○○偽以「乙○○」之名義
      ，擔任要保人及被保險人，與「新光人壽」簽訂新光防癌
      終身壽險個人保險單防癌字第ＧＣ七五六二五七號（下
      稱：ＧＣ七五六二五七號保單），並利用不知情之同事，
      在保險單內附之無體檢契約要保書內要保人及被保險人欄
      內，偽簽「乙○○」之署名各一枚（共二枚），且由丁○○盜用「乙○○」之印章蓋用印文各一枚（共二枚）後，
      交付予「新光人壽」而行使之，足以生損害於「新光人壽
      」對於保險契約審核、管理之正確性。
（六）於八十一年一月十三日，丁○○佯以「丙○○○」之名義
      ，擔任要保人及被保險人，與「新光人壽」簽訂新光防癌
      終身壽險個人保險單ＧＣ九五七九五四號（下稱：ＧＣ
      九五七九五四號保單），並在保險單內附之無體檢契約要
      保書內要保人及被保險人欄內，利用不知情之同事偽簽「
      丙○○○」之署名各一枚（共二枚），且由丁○○以偽造
      之「丙○○○」之印章蓋用偽造印文各一枚（共二枚）後
      ，交付予「新光人壽」而行使之，足以生損害於「新光人
      壽」對於保險契約審核、管理之正確性。
二、丁○○分別以「乙○○」、「（林）賴秀春」名義，向「新
    光人壽」投保上開保險後，便按期為乙○○、（林）賴秀春
    二人繳付保險費；而乙○○雖嗣於八十一年十一月二日與甲○○姞婚後，得知上情，惟因不需繳納保險費用，故亦不以
    為意。詎丁○○因無力負擔上開保單之保險費，然為延續前
    開保險單之效力，承前開行使偽造私文書之概括犯意，分別
    於下列時間，在未經林振辰、（林）賴秀春同意下，分持上
    開六張保險單，為下列行為，並將其中以保險單借得之款項
    墊繳保險費：
（一）於八十年三月二十五日、八十一年五月十八日，持乙○○
      向「新光人壽」投保並簽訂之Ｔ0000000號保單，
      在前後二張保險單借款借據（業經銷燬）上之要保人及被
      保險人欄內，各偽簽「乙○○」之署名二枚，各盜用「乙○○」之印章蓋用印文二枚後，交付予「新光人壽」行使
      ，因而先後借得二萬五千一百元、一萬三千元以支付保險
      費用，足以生損害於「新光人壽」對於保險單質押借款審
      核之正確性。
（二）於八十一年三月十日、八十二年十二月十日、八十四年十
      一月三日，持其以「賴秀春」之名義，擔任要保人及被保
      險人，與「新光人壽」簽訂ＴＡ五九六八Ｏ二號保單，在
      前後三張保險單借款借據（業已銷燬）上之要保人及被保
      險人欄內，各偽簽「賴秀春」之署名三枚，並各盜用「賴
      秀春」之印章蓋用印文三枚後，分別交付予「新光人壽」
      行使，因而先後借得一萬二千元、一萬一千元、一萬元以
      支付前開保險單之保險費用，足以生損害於「新光人壽」
      對於保險單質押借款審核之正確性。
（三）於八十一年五月十八日，持其以「乙○○」之名義，擔任
      要保人及被保險人，與「新光人壽」簽訂Ｇ000000
      0號保單，在保險單借款借據（業已銷燬）上之要保人及
      被保險人欄內，偽簽「乙○○」之署名二枚，並盜用「乙○○」之印章蓋用印文二枚後，交付予「新光人壽」行使
      ，因而借得六千元，足以生損害於「新光人壽」對於保險
      單質押借款審核之正確性。
（四）於八十六年間，因「新光人壽」明定保單借款之款項需匯
      入要保人本人帳戶，無法直接借得現金，丁○○為求借得
      款項得統一匯入乙○○之帳戶，惟未親自告知乙○○、（
      林）賴秀春，且未得乙○○、（林）賴秀春之同意下，於
      八十六年七月三日，將「賴秀春」、「丙○○○」為要保
      人併被保險人ＴＡ五九六八Ｏ二號、ＧＣ九五七九五四號
      二份保單契約之要保人，均變更為乙○○，而在新光人壽
      流水編號0000000、0000000號二份保險契約內容變更申請
      書內，盜用「賴秀春」之印章蓋用印文三枚、以偽造之「
      丙○○○」之印章蓋用偽造印文二枚、盜用「乙○○」之
      印章蓋用印文二枚，另偽簽「賴秀春」之署名二枚、「丙○○○」之署名二枚、「乙○○」之署名二枚，復在流水
      編號0000000、0000000號二份更換印鑑申請書內，盜用「
      乙○○」之印章蓋用印文二枚、盜用「賴秀春」之印章蓋
      用印文一枚、以偽造之「丙○○○」印章蓋用偽造印文一
      枚，又偽簽「乙○○」之印文二枚、「賴秀春」、「丙○○○」之署名各一枚，繼將前開保險契約內容變更申請書
      、更換印鑑申請書交付予「新光人壽」行使，足以生損害
      於「新光人壽」對於保險契約內容變更審核之正確性。丁○○嗣於八十六年七月十一日，將上開變更要保人一事告
      知甲○○轉知乙○○後，並經乙○○同意，持乙○○之妻
      甲○○所寄交之乙○○國民身分證正本一張，及前所留存
      「乙○○」之印章一枚，前往華僑銀行新竹分行為乙○○
      開立帳戶為00000000000號活期儲蓄存款帳戶，以供保單
      借款匯入款項所用。
（五）丁○○於變更前開由丙○○○為要保人之保險契約，並為
      乙○○開立帳戶後，再於八十六年七月十四日、八十七年
      四月二十九日、八十八年三月十日、八十八年十月二十六
      日、八十九年十月十八日，在未告知亦未經被保險人丙○○○之同意下，持前開ＴＡ五九六八Ｏ二號保單．除於八
      十九年十月十八日之借款，係在保險單借款借據上之被保
      險人欄內，偽簽「賴秀春」之署名一枚，並盜用「賴秀春
      」之印章蓋用印文三枚、以偽造之「丙○○○」之印章蓋
      用偽造印文二枚後（其中「賴秀春」與「丙○○○」印文
      重覆蓋印之情形有二次），交付予「新光人壽」行使外，
      其餘歷次借款，均係在各保險單借款借據（業已銷燬）上
      之被保險人欄內，偽簽「賴秀春」之署名一枚，並盜用「
      賴秀春」之印章蓋用印文一枚後，交付予「新光人壽」行
      使，「新光人壽」乃先後將借款一萬元、八千元、七千元
      、四千元、八千元（依前開借款日期依序排列）等款項直
      接匯入乙○○華僑銀行00000000000號活期儲蓄存款帳戶
      內，爾後，由丁○○陸續提領，以供墊付保險費所用。
（六）丁○○又連續於八十六年七月十四日、八十七年七月二十
      一日、八十八年十月二十五日，在未告知亦未經被保險人
      丙○○○之同意下，持前開ＧＣ九五七九五四號保單．在
      前後三張保險單借款借據（除八十八年十月二十五日之借
      據尚存外，其餘業已銷燬）上之被保險人欄內，各偽簽「
      賴秀春」之署名一枚，並盜用「賴秀春」之印章蓋用印文
      一枚後，交付予「新光人壽」行使，「新光人壽」乃先後
      將借款二萬二千元、六千元、一萬一千元（依前開借款日
      期依序排列）等款項直接匯入乙○○華僑銀行0000000000
      0號活期儲蓄存款帳戶內，爾後，由丁○○陸續提領，以
      供墊付保險費所用。
三、丁○○於本院審理時提出被授權刻製之「賴秀春」印章及偽
    造之「丙○○○」印章各一枚，經本院扣押。
四、案經乙○○訴由臺灣新竹地方法院檢察署檢察官偵查起訴。
    理  由
一、訊據被告賴盈炘對其前因受告訴人乙○○之委託代為向「
    新光人壽」投保，並簽訂Ｔ0000000號保單，因之被
    授權代刻乙○○於要保書上之「乙○○」印章一枚，另受其
    姑媽丙○○○之委託，辦理勞工保險事宜，因之被授權代刻
    「賴秀春」之印章一枚，而持有「乙○○」、「賴秀春」之
    印章各一枚，復利用不知情之刻印業者偽造「丙○○○」印
    章一枚，於犯罪事實欄一（一）至（六）所示之時間，未經
    告訴人乙○○、被害人丙○○○之同意，為二人購買六張保
    險單，並在要保書內盜用「乙○○」、「賴秀春」之印章蓋
    用印文及偽造「乙○○」、「賴秀春」、「丙○○○」之印
    文、署名，除其中ＢＡ○七七一二五號保單上偽造之「乙○○」署名是與知情之甲○○共犯者外，其餘偽造之署名皆是
    利用不知情之同事而偽造，至要保書上之印文則均是其本人
    所偽造或盜用印章蓋用，針對以告訴人乙○○為要保人之保
    險單質借部分，是因其以告訴人乙○○、被害人丙○○○名
    義投保後，均由其代告訴人乙○○、被害人丙○○○支付保
    險費，嗣無資力負擔保險費用，因而以保險單借款之方式，
    以墊付保險費用，在告訴人乙○○與證人甲○○結婚前，告
    訴人乙○○固屬不知情，惟因證人甲○○除係其小姑外，在
    婚前亦為「新光人壽」之保險業務員，且為其所負責之營業
    組組長，經管收取保險費，因此告訴人乙○○對於其以保險
    單借款墊付保險費之事宜，於婚後，自應知情，另針對告訴
    人乙○○同意投保之Ｔ0000000號保單之質押借款，
    於七十八年三月三日所借得之四千九百元，業已取得告訴人
    乙○○之同意，惟八十年三月二十五日、八十一年五月十八
    日向「新光人壽」借得之二萬五千一百元、一萬三千元，則
    未得告訴人乙○○之同意，嗣後，由於「新光人壽」規定，
    保單借款之款項需直接匯入要保人之帳戶，為方便保單借款
    統一匯入告訴人乙○○之帳戶，因此擅將被害人丙○○○為
    要保人之二張保險單之要保人變更為告訴人乙○○後，為求
    開立乙○○之帳戶，遂向證人甲○○告知此事轉知告訴人乙○○，並持證人甲○○所寄交之告訴人乙○○國民身分證正
    本及前開留存之「乙○○」印章，向華僑銀行新竹分行申請
    開立乙○○之帳戶，以供保單借款匯入款項提領墊付保費所
    用等情，於本院審理期日供承無訛，然辯稱：針對其將要保
    人為丙○○○之二份保險單變更要保人為乙○○一情，其事
    先告知證人甲○○，雖未當面告知乙○○，但其認為證人甲○○應會轉達予乙○○知情，乙○○亦會告知母親丙○○○
    ，又其認為僅須乙○○知情即可，乙○○可以代表其母親丙○○○表示同意云云（見本院卷第一六七至一七○頁）。經
    查：
（一）被告丁○○前開供承未經告訴人乙○○、丙○○○同意，
      為二人投保，並分別利用不知情之同事及與知情之甲○○
      盜用「乙○○」、「賴秀春」印章蓋用印文及偽造「乙○○」、「賴秀春」、「丙○○○」之印文、署名簽訂要保
      書，且如犯罪事實二所示，在未經告訴人乙○○、被害人
      丙○○○之同意下，在保險單借款借據上盜用「乙○○」
      、「賴秀春」之印章蓋用印文及偽造「乙○○」、「丙○○○」、「賴秀春」之印文、署名，持保單向「新光人壽
      」行使以借款，另擅將被害人丙○○○為要保人之保險單
      變更要保人為告訴人乙○○後，持告訴人乙○○之國民身
      分證正本，向華僑銀行新竹分行申請開立乙○○之000000
      00000號活期儲蓄存款帳戶，以供保單借款匯入款項提領
      墊付保費所用等情，復據告訴人乙○○迭於警詢、偵查及
      本院審理程序指述綦詳，另經證人丙○○○於本院審理時
      結證稱：她在十幾、二十年前，確實有委託被告丁○○辦
      理勞工保險事宜，如需用印章，她也同意被告為辦理勞工
      保險而代刻她的印章，針對她為要保人及被保險人之新光
      人壽二份保險單ＴＡ五九六八Ｏ二號、ＧＣ九五七九五四
      號要保書上之簽名及印文，均非她所親自簽具蓋印，且事
      先亦未經過她的同意，亦不知悉被告丁○○有持前開二份
      保險單去向保險公司借款，她也從未繳付保險費用，事後
      也不反對被告以她的名義投保，對於被告為了繳保費，而
      以保險單借款墊繳，抑將她的保單變更要保人為告訴人乙○○等情，她認為只要是為了繳保費，並不反對，也無意
      見等語綦詳（見本院卷第八二至八四頁），另證人甲○○
      亦於偵查及本院審理時證稱：她與被告丁○○共事的時間
      是在七十八年至八十一年五、六月，她在「新光人壽」工
      作約四年，當時被告除了是她的嫂嫂外，亦是她的主任，
      她則是擔任收費員，被告是在她任職的期間私下幫告訴人
      乙○○、丙○○○投保做業績，而保費則是由被告開票來
      支付，因為告訴人乙○○當時常去被告家中，她因此結識
      告訴人乙○○，在交往三、四年後，結為夫妻，至於告訴
      人乙○○在「新光人壽」投保的第一份保單（七十七年二
      月二十三日投保），她是在告訴人乙○○繳了一、二年保
      費後，在整理收費卡時看到告訴人乙○○的資料，之後，
      被告以乙○○、丙○○○的名義投保的保險契約，有幾份
      她知情，其中以告訴人乙○○為要保人之ＢＡ○七七一二
      五號保險單上要保人及被保險人欄中「乙○○」之署名是
      她所簽的，事先並未徵得告訴人乙○○的同意，她知道此
      涉及偽造文書，也知道被告未得告訴人乙○○及被害人丙○○○同意而去投保之六張保險單，在她離開「新光人壽
      」之前，均是被告開立支票來繳付保險費，她在結婚前並
      未將此事告知乙○○，告訴人乙○○是在結婚後才知悉上
      情，告訴人乙○○在知悉後，亦未表示反對意思等語明確
      （見九十二年度偵字第四九七六號偵查卷第八一頁，本院
      卷第九六至九九頁），此外，並有Ｔ0000000號保
      單、Ｔ0000000號保單、Ｇ0000000號保單
      、ＴＡ五九六八Ｏ二號保單、ＢＡＯ七七一二五號保單、
      ＧＣ七五六二五七號保單、ＧＣ九五七九五四號保單及各
      該保單之要保書各一份（見本院證物袋）、「新光人壽」
      八十五年九月二十三日（85）新壽保服字第○三一號函、
      華僑銀行九十四年十月五日（94）僑銀總行政字第4133
      號函檢附之客戶乙○○存款相關業務往來申請書、華僑銀
      行印鑑卡正反面影本、乙○○國民身分證正反面影本、客
      戶往來明細表、「新光人壽」九十五年一月二十日（95）
      新壽法務字第0014號函檢附之保單借款情形表、保單借款
      借據影本十二張、保險契約內容變更申請書及更換印鑑申
      請書各二份、乙○○先生各保單貸款日期及金額一覽表（
      見前開偵查卷第三六、一二一頁、本院卷第四四至四九、
      一一四至一三一頁）等資料在卷可稽，並有「賴秀春」印
      章及偽造之「丙○○○」印章各一枚扣案足資佐憑，是認
      被告丁○○前開之自白，核與事證相符，應予採信。
（二）被告丁○○固於本院審理時辯稱：其將要保人為丙○○○
      之二份保險單變更要保人為乙○○一情，有事先告知證人
      甲○○，雖未當面告知告訴人乙○○，但其認為證人甲○○應會轉達予告訴人乙○○知情，告訴人乙○○亦會告知
      母親丙○○○，認為僅須告訴人乙○○知情即可，告訴人
      乙○○可以代表其母親丙○○○表示同意等語。惟以：
  １、被告丁○○於偵查時自承：其是用私下為告訴人乙○○、
      被害人丙○○○所購買之保單，直接向「新光人壽」辦理
      質押借款，來抵繳保費，後來「新光人壽」規定保單借款
      要將款項匯入要保人之帳號，其就將被害人丙○○○的二
      張保單要保人變更為乙○○後，其再向證人甲○○告知稱
      保單借款要進入要保人之帳號，需要告訴人乙○○之身分
      證正本，證人甲○○遂將乙○○身分證正本寄來，以辦理
      華僑銀行開戶事宜等語（見上開偵查卷第六三、六四頁）
      ，告訴人乙○○復指稱：被告將丙○○○之保險單要保人
      變更為他的名義，事前並未受告知，亦未經他同意等語（
      見本院卷第八七頁），此核與證人甲○○證稱：被告並未
      在事前將變更保險契約要保人一事告知，她是事後才知悉
      此事等語相符（見本院卷第一○三頁）。
  ２、被告雖於本院為上開辯詞，然被告既為「新光人壽」營業
      處經理，自當知悉人身保險之倫理性、屬人性強之契約類
      型，保險契約要保人之變更，關涉於保險契約關係主體之
      更異，對於保險契約雙方權利義務關係之變動甚巨，應取
      得原契約要保人及變更後之要保人本人之同意始得為之，
      被告縱以事前告知此情予告訴人乙○○之妻、被害人丙○○○之媳甲○○置辯，惟告知並非表示同意，且以告訴人
      乙○○、被害人丙○○○既為完全行為能力人，與證人甲○○各為獨立之權利主體，保險契約之簽訂及更動，已然
      超越日常家務得為互相代理之範圍，亦踰家屬間家務管理
      之範疇，被告經辦人身保險業務，不論在法律面及實務面
      ，應具有相當經驗閱歷，始得以擔任營業處經理一職，對
      上開保險契約法律關係之特殊性，不可諉為不知，則其辯
      稱業已事先告知證人甲○○，即形成告訴人乙○○、被害
      人丙○○○業已事前同意之主觀認知等語，應屬卸責之詞
      ，諉無足採。
（三）被告丁○○復辯稱：其擅自為告訴人乙○○、被害人丙○○○投保之保險契約，自本案案發前，均係由其繳納保險
      費用，告訴人乙○○、被害人丙○○○並未給付保險費用
      等語，就此業據證人丙○○○於本院審理時證稱：她從未
      繳過保險費用等語明確（見本院卷第八六頁），告訴人乙○○固指稱：他在與證人甲○○結婚後沒有多久，即知悉
      被告丁○○未徵得他的同意就代為投保一情，但因為對他
      有利，當時他很感謝被告，並對證人甲○○稱該繳的保費
      應與被告丁○○結清，嗣後保險費用都是證人甲○○在回
      新竹時交給被告，他自己沒有處理過，至於證人甲○○如
      何處理，他不清楚等語（見本院卷第八九、九一頁），另
      證人甲○○亦證稱：被告擅自為告訴人乙○○投保的事，
      她在與告訴人乙○○結婚後，有告知乙○○，保費原由被
      告簽發支票代墊繳，乙○○知情後，她們就自己繳保費，
      相關事宜都是她在處理，有時在回到新竹時，就會拿現金
      給被告，但沒有按期，之後因乙○○借了一筆退休金，就
      以退休金的利息去繳保費云云（見本院卷第九九、一○一
      、一○二頁）。惟查：
  １、告訴人乙○○及證人甲○○均於警詢陳稱：渠二人於八十
      年至八十五年間，因經濟狀況不佳，無資力繳交所有保費
      ，部分係由被告丁○○代為繳納等語（見偵查卷第十三、
      十七頁），另告訴人乙○○及證人甲○○對其渠二人所稱
      如數時繳納保險費用一情，復無法提出任何單據以資佐憑
      ，參以告訴人乙○○及證人甲○○於結婚後，經同意被告
      以告訴人乙○○、被害人丙○○○之名義所投保之保險契
      約後，倘願如數繳付保險費用，理應要求被告將保險契約
      交付，以保障自身權益，以渠二人與被告分別為表姐弟、
      姑嫂之親屬關係，加以告訴人乙○○與證人甲○○嗣結為
      連理，關係甚為親密，被告應無留置保險契約不予交付之
      理，且告訴人乙○○及曾從事保險業務達三、四餘年之證
      人甲○○亦無可能在自付保險費用之情況下，任由被告丁○○拒不交付保險契約而未作任何處置。
  ２、徵之，證人丙○○○係告訴人乙○○之母親，依告訴人乙○○於本院審理時自承其有代母親事後同意之權利所表彰
      之主觀意思，在其所稱已返還被告代繳之保險費用時，應
      無可能遺漏被害人丙○○○之保險費用，然證人即被害人
      丙○○○業已證稱：她從未繳過保險費用，告訴人乙○○
      於事後有告知她保費是被告繳納等語（見本院卷第八四頁
      ），且若告訴人乙○○若確實親自繳交保險費用，自可在
      其居住所之彰化地區交付予代收保險之業務員，抑以帳戶
      直接扣款等等便捷方式行之，此據卷附告訴人乙○○自本
      案案發後之九十二年十月一日、同年月十三日之續期保險
      費送金單上所載之服務單位及電話載為「社頭通一收0000
      00000」，為「新光人壽」設於告訴人乙○○之住所地彰
      化縣社頭鄉之服務據點即明（見偵查卷第八九、九十頁）
      ，此應為證人甲○○所知悉，又何須周折輾轉至新竹始將
      保險費用交予被告，凡此種種綜合判斷，實難認告訴人乙○○、證人甲○○確有如數繳交保險費用等情為真，從而
      ，被告辯稱告訴人乙○○、被害人丙○○○於本案案發前
      ，從未繳付過保險費用等語，應堪採信。
（四）綜上，本案被告丁○○所為如犯罪事實欄所示之犯行明確
      ，應依法予以論科。
二、論罪科刑之理由：
（一）被告丁○○所為如犯罪事實欄之犯行，均足生損害於「新
      光人壽」對於保險契約內容審核之正確性，核係犯刑法第
      二百十六條、第二百十條之行使偽造私文書罪。
（二）按行為人偽造私文書，其偽造印章係屬偽造私文書之預備
      行為，偽造印文、署押，則係屬偽造私文書行為之一部，
      此項偽造私文書之低度行為，均應吸收於行使之高度行為
      之內，不另構成罪名，最高法院三十年上字第三二三二號
      判例可參。被告偽造被害人「丙○○○」之印章，另盜用
      「乙○○」、「賴秀春」之印章蓋用印文及偽造「乙○○
      」、「賴秀春」、「丙○○○」之印文、簽名於如附表一
      、二所示文書之行為，係偽造如附表一、二所示私文書之
      階段行為，該等偽造私文書上偽造及盜用印章所蓋用「乙○○」、「賴秀春」、「丙○○○」之印文，則屬於各該
      私文書之一部；另被告於附表一、二所示文件上偽造「乙○○」、「賴秀春」、「丙○○○」之簽名等行為，皆為
      偽造各該私文書之部分行為；又被告持偽造之如附表一、
      二所示文書後，持之向「新光人壽」行使，其偽造之低度
      行為，應為行使之高度行為所吸收，均不另論罪。
（三）被告丁○○與證人甲○○就犯罪事實一（四）所載之時間
      ，在ＢＡＯ七七一二五號保單內附之無體檢契約要保書內
      要保人及被保險人欄內，由證人甲○○偽簽「乙○○」之
      署名，並由被告丁○○盜用「乙○○」之印章蓋用印文後
      ，交付予「新光人壽」而行使之犯行，有犯意聯絡與行為
      分擔，為共同正犯。又被告等委由不知情之刻印業者偽造
      「丙○○○」之印章一枚，另利用不知情之同事，分別就
      犯罪事實一（一）至（三）、（五）、（六）所示，偽造
      各該保險契約要保書內要保人及被保險人之簽名，均於係
      間接正犯。
（四）被告先後多次行使偽造私文書行為，時間緊接，犯罪構成
      要件相同，顯係基於概括之犯意為之，為連續犯，應依刑
      法第五十六條規定，以一罪論，並加重其刑。
（五）原公訴意旨雖未敘及被告丁○○利用不知情之刻印業者偽
      造「丙○○○」印章一枚，及於八十年三月二十五日、八
      十一年五月十八日，持乙○○向「新光人壽」投保並簽訂
      之Ｔ0000000號保單，向「新光人壽」質押借款，
      行使偽造二張保險單借款借據等私文書之犯行，惟此部分
      之事實與前揭論罪科刑部分，有裁判上一罪之關係已如前
      述，為起訴效力所及，本院自得併予審理。又被告丁○○
      於犯罪事實欄二（二）、（三）、（五）、（六）所示之
      時間，未經告訴人乙○○、被害人丙○○○之同意，持各
      該保單向「新光人壽」質借所得用以墊繳保費之款項各如
      前開犯罪事實欄所載，公訴人認其金額總計達五十萬五千
      元，亦有未洽，將詳述於後，附此敘明。
（六）爰審酌被告丁○○無前科，素行尚佳，此有臺灣高等法院
      被告全國前案紀錄表一份在卷可參，其固為求業務績效，
      而未經告訴人乙○○、被害人丙○○○之同意，即為二人
      投保，復自始未經被害人丙○○○同意，另在告訴人乙○○於八十一年十一月二日與證人甲○○結婚知悉原委前，
      分別持其為二人投保之保單向「新光人壽」借款以代墊保
      費，惟告訴人乙○○、被害人丙○○○針對系爭六份保單
      未繳付保險費用，均係被告丁○○或以簽發支票或以保單
      借款所得為其二人代繳保費，使得保險契約對於被保險人
      之保障得以存續，已論述如前，且據卷附之「新光人壽」
      服務中心公務電話紀錄所示：保單因保險費用之繳納而產
      生一定之價值，保單質借之款項會自保險價值（責任準備
      金）扣除等語（見上開偵查卷第一一○頁），申言之，被
      告丁○○之所以得持保單質押借款，係因其代繳保費而使
      保險契約產生保險價值之故，復據「新光人壽」回覆之「
      乙○○、甲○○繳交保費資料」（見上開偵查卷第五六頁
      ）所示，被告丁○○為告訴人乙○○、被害人丙○○○投
      保之六張保單代繳之保費總計達五十一萬七千八百四十二
      元，與被告持上開六張保險單質押借款所得二十五萬六千
      餘元相較，堪認被告除以保單質借外，確實自行簽發支票
      繳交保單之保險費用，從而應認被告縱有盜用印章偽造署
      押、印文及行使偽造私文書之犯行，惟應無從中謀得不法
      利益之情事，參以被告於犯罪後，坦承大部分犯行，態度
      良好等一切情狀，量處如主文所示之刑。又被告行為後，
      刑法第四十一條業於九十年一月十日修正公布，同年月十
      二日生效，修正後刑法第四十一條第一項前段規定：「犯
      最重本刑為五年以下有期徒刑以下之刑之罪，而受六個月
      以下有期徒刑或拘役之宣告，因身體、教育、職業、家庭
      之關係或其他正當事由，執行顯有困難者，得以一元以上
      三元以下折算一日，易科罰金。」；修正前刑法第四十一
      條則規定：「犯最重本刑為三年以下有期徒刑以下之刑之
      罪，而受六個月以下有期徒刑或拘役之宣告，因身體、教
      育、職業、家庭之關係，執行顯有困難者，得以一元以上
      三元以下折算一日，易科罰金。」，比較該法條修正前後
      之規定，以修正後之規定較有利於被告，本件自應適用裁
      判時之法律即修正後刑法第四十一條第一項前段之規定，
      就被告所宣告之刑，諭知易科罰金之折算標準。
（七）查被告素行良好，前未曾受有期刑以上刑之宣告，有臺灣
      高等法院被告前案紀錄表一紙在卷足憑，犯後態度良好，
      經此教訓今後應益知慎戒，信無再犯之虞，本院認本案刑
      之宣告，以暫不執行為適當，爰併諭知緩刑二年，用勵自
      新。
（八）如附表一所示被告所偽造之「丙○○○」印章、偽造之「
      乙○○」、「賴秀春」、「丙○○○」之印文（不包括盜
      用部分）、簽名，應依刑法第二百十九條宣告沒收。至被
      告所偽造如附表二所示之文書上「乙○○」、「賴秀春」
      、「丙○○○」之印文、簽名，因各該文書業經「新光人
      壽」全數清理銷燬，有保單借款情形表、臺灣新竹地方法
      院刑事庭查詢電話記錄表各一紙在卷可憑（見本院卷第一
      一五、一七三之一頁），應認均已滅失，故如附表二所示
      偽造之印文、簽名，自均不為沒收之諭知，併此敘明。
三、公訴意旨另以：被告丁○○於告訴人乙○○與證人甲○○於
    八十一年十一月二日結婚後，仍未經告訴人乙○○之同意，
    持前開Ｔ0000000號保單、Ｇ0000000號保單
    、ＴＡ五九六八Ｏ二號保單、ＢＡＯ七七一二五號保單、Ｇ
    Ｃ七五六二五七號保單、ＧＣ九五七九五四號六張保單，向
    「新光人壽」辦理質押借款，且於八十一年十一月二日後，
    在「保險單借款借據」上偽簽「乙○○」之署押，並未經乙○○同意，即以「乙○○」之名義在華僑銀行新竹分行開設
    帳號：00000000000000號帳戶，供「新光人
    壽」將借款撥至前開帳號，因認被告丁○○此部分亦涉有刑
    法第二百十六條、第二百十條之行使偽造私文書罪等語。惟
    查：
（一）按犯罪事實應依證據認定之，無證據不得認定其犯罪事實
      ；不能證明被告犯罪者，應諭知無罪之判決。刑事訴訟法
      第一百五十四條第二項、第三百零一條第一項分別定有明
      文。次按認定不利於被告之事實，須依積極證據，苟積極
      證據不足為不利於被告事實之認定時，即應為有利於被告
      之認定，更不必有何有利之證據；而認定犯罪事實所憑之
      證據，雖不以直接證據為限，間接證據亦包括在內。然而
      無論直接或間接證據，其為訴訟上之證明，須於通常一般
      之人均不致有所懷疑，而得確信其為真實之程度者，始得
      據為有罪之認定，倘其證明尚未達到此一程度，而有合理
      之懷疑存在時，事實審法院復已就其心證上理由予以闡述
      ，敘明其如何無從為有罪之確信，因而為無罪之判決，尚
      不得任意指為違法（最高法院三十年度上字第八一六號、
      七十六年臺上字第四九八六號判例參照）。又刑事訴訟法
      第一百六十一條已於九十一年二月八日修正公布，其第一
      項規定：檢察官就被告犯罪事實，應負舉證責任，並指出
      證明之方法。因此，檢察官對於起訴之犯罪事實，應負提
      出證據及說服之實質舉證責任。倘其所提出之證據，不足
      為被告有罪之積極證明，或其指出證明之方法，無從說服
      法院以形成被告有罪之心證，基於無罪推定之原則，自應
      為被告無罪判決之諭知（最高法院九十二年臺上字第一二
      八號判例參照）。另告訴人指訴係以使被告受刑事訴追為
      目的，是其陳述是否與事實相符，仍應調查其他證據以資
      審認，不得僅憑告訴人指訴遽令被告入罪，最高法院五十
      二年臺上字第一三○○號判例可循。
（二）公訴人認被告丁○○涉犯上開行使偽造私文書之犯行，無
      非係據告訴人乙○○之指述、證人甲○○之證述，而認被
      告丁○○於告訴人乙○○與證人甲○○婚後，仍未得告訴
      人乙○○之同意，持前開六張保險單，向「新光銀行」辮
      理質押借款，且於「保險單借款借據上」盜用「乙○○」
      之印章蓋用印文及偽造「乙○○」之簽名，復據證人即華
      僑銀行新竹分行職員謝財生於警詢、偵查之證述，及華僑
      銀行開戶資料（含存款相關業務往來申請約定書、印鑑卡
      、留存印鑑資料）、「乙○○」名義之華僑銀行客戶帳戶
      往來明細、存摺影本各一份，認被告丁○○未經告訴人乙○○之授權或同意，以「乙○○」之名義至華僑銀行開立
      帳戶等情，資為論據。
（三）訊據被告丁○○堅詞否認前開公訴意旨所指行使偽造私文
      書之犯行，辯稱：其持告訴人乙○○自行投保之Ｔ000
      0000號保單，及其擅自為乙○○、丙○○○投保之Ｔ
      0000000號保單、Ｇ0000000號保單、ＴＡ
      五九六八Ｏ二號保單、ＢＡＯ七七一二五號保單、ＧＣ七
      五六二五七號保單、ＧＣ九五七九五四號六張保單，向「
      新光人壽」質押借款之部分，告訴人乙○○在與證人甲○○結婚後，即應知悉其有持有保單質借之情事，且其事先
      有將須代理告訴人乙○○在華僑銀行開立帳戶以供質借款
      項匯入後，提領代繳保費等情，告知證人甲○○轉知告訴
      人乙○○，經證人甲○○以郵寄方式寄送乙○○國民身分
      證正本後，其始持以向華僑銀行新竹分行辦理開立乙○○
      帳戶，其此部分並無盜用印章蓋用印文及偽造署名等行使
      偽造私文書之犯意等語。經查：
  １、被告丁○○辯稱告訴人乙○○於八十一年十一月二日與證
      甲○○結婚後，即應知悉其持上開保單質押借款一情，固
      為告訴人乙○○、證人甲○○所否認，然而，證人甲○○
      既於偵查及本院審理時自證：她於七十八年至八十一年五
      、六月，在被告的組下擔任收費員，告訴人乙○○在「新
      光人壽」投保第一份保單（七十七年二月二十三日投保）
      時之一、二年後，她在整理收費卡時，有看到告訴人乙○○的資料，之後，被告以乙○○、丙○○○的名義投保的
      保險契約，有幾份她知情，其中以告訴人乙○○為要保人
      之ＢＡ○七七一二五號保險單上要保人及被保險人欄中「
      乙○○」之署名是她所簽的，她知道被告未得告訴人乙○○及被害人丙○○○同意而去投保之六張保險單，在她離
      開「新光人壽」之前，均是被告開立支票來繳付保險費，
      她在結婚前並未將此事告知乙○○，告訴人乙○○是在結
      婚後才知悉上情等語，已論述如前，且告訴人乙○○、被
      害人丙○○○自遭被告擅自投保後，至本案案發前，亦未
      曾繳付保險費用【見前開理由欄一（三）之論述】，則以
      證人甲○○既與被告同組，又負責收取被告管轄該組保戶
      保險費用之收取，對於保戶之資料、保險之種類及相關保
      險契約附隨之權利義務，自有所接觸，又證人甲○○復陳
      稱：在工作職場上，由於她與被告是一家人（姑嫂關係）
      ，被告可自行取用她的物品等語（見本院卷第一○○頁）
      ，是認證人甲○○與被告間業務往來之密切，則證人甲○○對於被告經手之業務，應屬知情，再衡以，證人甲○○
      自承於結婚前，業與告訴人乙○○交往三、四年之久等語
      （見本院卷第九六頁），此期間，正與任職在「新光人壽
      」之工作任期相符，則以證人甲○○與告訴人乙○○為男
      女朋友關係，交誼匪淺，對於告訴人乙○○之投保情形，
      不可能不加關注留意，再觀之卷附之各保單，其中告訴人
      乙○○自行投保之Ｔ0000000號保單後之保單質押
      貸款專用批註單所載於七十八年一月二十一日、八十年三
      月二十日、八十一年五月十三日之借款紀錄、Ｇ0000
      000號保單後之保單質押貸款專用批註單所載於八十一
      年五月十三日之借款紀錄、ＴＡ五九六八Ｏ二號保單後之
      保單質押貸款專用批註單所載於八十一年三月五日之借款
      紀錄，均係在證人甲○○任職於「新光人壽」時所發生之
      債務關係，以證人甲○○任職長達三年餘之時間，已知被
      告有以告訴人乙○○、被害人丙○○○名義投保前開所述
      保險契約，又證人甲○○既知悉告訴人乙○○、丙○○○
      均未支付保險費用，在渠任職之期間，是由被告簽發票據
      繳付保險費用等情，則對於關涉保險契約價值減損，且有
      明文記錄之保單質借事宜，實難諉為不知，繼以，在證人
      甲○○知情之狀況下，渠既於八十一年十一月二日與告訴
      人乙○○結為連理，自無可能隱匿此情而不予告知，從而
      ，告訴人乙○○、證人甲○○所稱渠等於婚後不知被告有
      以保單借款以繳納保險費用等語，應屬不實，被告前開辯
      稱自為可採。
  ２、針對被告於八十六年七月十一日持告訴人乙○○國民身分
      證前往華僑銀行新竹分行開立00000000000號活期儲蓄存
      款帳戶一情，固據告訴人乙○○指述歷歷，且據證人甲○○否認有將乙○○國民身分證郵寄予被告等情，惟：
   (1) 依華僑銀行函覆本院之乙○○開戶手續文件資料所附之乙○○國民身分證影本一份，業據告訴人乙○○確認係其所
      持有國民身分證正本經影印而得之複本，並非偽造、變造
      所得，復據華僑銀行九十四年十二月十二日（94）僑銀總
      業管字第5163號函覆稱：開戶須持身分證正本辦理等語為
      證（見本院卷第六五頁），應信屬實。
   (2) 告訴人乙○○直指被告之所以持有其國民身分證正本，應
      係其於八十五、八十六年間，為應退伍軍人特考，而在考
      試前搬至被告位於新竹之住處居住長達三個月期間，參加
      補習準備考試，被告應係利用此段期間，趁其不知而竊取
      其所有之國民身分證云云（見本院卷第八十七頁），然而
      ：
    據告訴人乙○○自行陳報之應考資料所示，其所稱參與應
      考之時間為八十六年五月二十四日上午八時至同年月二十
      五日下午六時止，有陳報單一紙在卷可佐（見本院卷第一
      七三頁），據此推算告訴人乙○○所稱居住於被告家中應
      考之時間，應係八十六年三、四、五月間。
    另告訴人乙○○及證人甲○○一致陳稱：告訴人乙○○除
      上開因準備考試，較長期間居住在被告家中之外，約莫一
      至三個多月才會再到被告家中短暫居住一、二天，且均是
      利用例假日，或國定假日，因為要配合小孩上幼稚園的時
      間，若非假日，則被告家人也在上班，回被告家中也沒有
      意思，應沒有在非假日時回到新竹之情形等語（見本院卷
      第九四、一○四至一○六頁），是以被告得以與告訴人乙○○、證人甲○○接觸之時間，除前開告訴人乙○○為準
      備考試之三個月外，應均在國定假日抑例假日。
    本案被告持乙○○國民身分證正本前往華僑銀行辦理開戶
      之時間係於八十六年七月十一日，金融機構於此日既仍營
      業，自非例假日抑國定假日，又此時間與告訴人乙○○所
      指於八十六年三、四、五月與被告共居之期間，相距約莫
      達二個月餘，據此已無由認定被告係於告訴人乙○○所指
      前開長期或短期假日居住在被告家中之期間，竊取告訴人
      乙○○之國民身分證辦理開戶。參以告訴人乙○○自承其
      國民身分證從未遺失過，亦未申請補發等語（見本院卷第
      九四頁），且衡之國民身分證係日常生活重要必備之身分
      證明文件，若有遺失，在短時間即可發覺，以告訴人乙○○約莫一至三個月才於例假日與被告短暫接觸一、二天之
      情形判斷，被告自無可能在毫不為告訴人乙○○發覺之情
      況下，竊取告訴人乙○○之國民身分證。
   (3) 告訴人乙○○、證人甲○○於婚後，應已知被告持擅自為
      告訴人乙○○、被害人丙○○○之保單，向「新光人壽」
      質押借款一情，已詳述如前，則被告為求質押借款統一匯
      入單一帳戶，方便動支而辦理乙○○帳戶之開立，實無隱
      匿不予告知之理，且證人甲○○在將關係個人身分證明之
      重要證件－國民身分證寄送予被告之際，亦無可能不問原
      由，從而，被告既無接觸乙○○國民身分證而加以竊取之
      可能，則被告持有乙○○之國民身分證，亦即告訴人乙○○所指稱之情，應不可採，是認被告於警詢、偵查及本院
      審理時所辯稱：乙○○之國民身分證係由證人甲○○郵寄
      而得等語，無違常情，尚屬可採。本件被告持告訴人乙○○國民身分證前去辦理開戶，其主觀上認業經告訴人乙○○之同意，證人甲○○始依約寄送國民身分證前來，亦符
      常情，實難認被告就此開戶事宜，該當於偽造署名、盜用
      印章及行使偽造私文書之犯行。
（四）本件告訴人乙○○、證人甲○○業於警詢時稱：渠二人係
      聽聞親友傳述被告財務狀況出現問題，才於九十二年四月
      八日向「新光人壽」查詢後，始知連同告訴人乙○○自行
      投保之保單及以證人甲○○為要保人暨被保險人之保單質
      押借款總額尚有五十萬五千元未清償等語（見前開偵查卷
      第十三、十四、十七、十八頁），告訴人乙○○在八十一
      年十一月二日以後知悉被告擅以告訴人乙○○、被害人丙○○○之名義投保，並加以同意後，仍任由被告保管保險
      契約長達十餘年之光景，又在未付保險費用之情況下，讓
      被告得以持其等之保險契約以保單借款之方式為其代繳保
      ，已徵告訴人乙○○放棄自身權利之維護。本件被告在告
      訴人乙○○婚後，係在告訴人乙○○未繳付保費，且知悉
      被告有持保單質借以繳保費之情形下，續持保單借款，復
      持證人甲○○所郵寄之乙○○國民身分證，主觀上認為業
      經告訴人之同意，且為順利其依慣例之保單借款作業程序
      ，而辦理開戶，並無積極證據證明被告有公訴人所指行使
      偽造私文書之犯行，此部分犯罪尚不能證明，本應為無罪
      之諭知，但因公訴人認被告此部分所犯與前開論罪科刑部
      分互有連續犯之裁判上一罪關係，故不另為無罪之諭知，
      併此敘明。
四、證人甲○○擔任承攬人，與被告丁○○共同偽以「乙○○」
    為要保人及被保險人之名義，與「新光人壽」簽訂ＢＡＯ七
    七一二五號保險契約，在保險單內附之無體檢契約要保書內
    要保人及被保險人欄內，由證人甲○○偽簽「乙○○」之署
    名各一枚，並由被告丁○○盜用「乙○○」之印章蓋用印文
    各一枚，則證人甲○○是否涉犯共同行使偽造私文書之犯行
    ，應由檢察官另行偵辦處理，併此敘明。
據上論斷，應依刑事訴訟法第二百九十九條第一項前段，刑法第
二條第一項前段、第二十八條、第五十六條、第二百十六條、第
二百十條、刑法第四十一條第一項前段、第七十四條第一款、第
二百十九條，罰金罰鍰提高標準條例第二條，判決如主文。
本案經檢察官黃逸帆到庭執行職務。
中    華    民    國    95    年    3    月    9    日
                  刑事第三庭    審判長法  官  汪銘欽
                                      法  官  黃美盈
                                      法  官  劉兆菊
以上正本證明與原本無異。
如不服本判決，應於判決送達後10日內向本院提出上訴狀 (應附
繕本 )，上訴於臺灣高等法院。
中    華    民    國    95    年    3    月    10   日
                                      書記官  龔紀亞
附錄本案論罪科刑法條全文
中華民國刑法第210條(偽造變造私文書罪)：
偽造、變造私文書，足以生損害於公眾或他人者，處五年以下有
期徒刑。
中華民國刑法第216條(行使偽造變造或登載不實之文書罪) ：
行使第210條至第215條之文書者，依偽造、變造文書或登載不實
事項或使登載不實事項之規定處斷。
附表一：諭知沒收之物
┌──┬──────────────────┬────┐
│編號│項                                目│備    註│
├──┼──────────────────┼────┤
│ 一 │於新光人壽新光年年如意終身壽險保險單│        │
│    │如意字第Ｔ0000000號所附無體檢│        │
│    │契約要保書內要保人及被保險人欄內，所│        │
│    │偽簽之「乙○○」署名各一枚（共二枚）│        │
│    │。                                  │        │
│    │                                    │        │
├──┼──────────────────┼────┤
│ 二 │於新光人壽新光防癌終身壽險保險單防癌│        │
│    │字第Ｇ0000000號所附無體檢契約│        │
│    │要保書內要保人及被保險人欄內，所偽簽│        │
│    │之「乙○○」署名各一枚（共二枚）。  │        │
│    │                                    │        │
├──┼──────────────────┼────┤
│ 三 │於新光人壽新光年年如意終身壽險保險單│        │
│    │如意字第ＴＡ五九六八０二號所附無體檢│        │
│    │契約要保書內要保人及被保險人欄內，所│        │
│    │偽簽之「賴秀春」署名各一枚（共二枚）│        │
│    │。                                  │        │
│    │                                    │        │
├──┼──────────────────┼────┤
│ 四 │於新光人壽新光萬歲終身壽險保險單萬歲│        │
│    │字第ＢＡ０七七一二五號所附無體檢契約│        │
│    │要保書內要保人及被保險人欄內，所偽簽│        │
│    │之「乙○○」署名各一枚（共二枚）。  │        │
│    │                                    │        │
├──┼──────────────────┼────┤
│ 五 │於新光人壽新光防癌終身壽險個人保險│        │
│    │單防癌字第ＧＣ七五六二五七號所附無體│        │
│    │檢契約要保書要保人及被保險人欄內，所│        │
│    │偽簽之「乙○○」署名各一枚（共二枚）│        │
│    │。                                  │        │
│    │                                    │        │
├──┼──────────────────┼────┤
│ 六 │於新光人壽新光防癌終身壽險個人保險│        │
│    │單防癌字第ＧＣ九五七九五四號所附無體│        │
│    │檢契約要保書要保人及被保險人欄內，所│        │
│    │偽簽之「丙○○○」署名各一枚（共二枚│        │
│    │）、偽造之「丙○○○」印章蓋用偽造之│        │
│    │印文各一枚（共二枚）。              │        │
├──┼──────────────────┼────┤                                │        │
│ 七 │於新光人壽流水編號0000000、一│        │
│    │六五一五七一號二份保險契約內容變更申│        │
│    │請書內，以偽造「丙○○○」印章蓋用偽│        │
│    │造之印文各二枚，及偽簽之「賴秀春」署│        │
│    │名各二枚、「丙○○○」署名各二枚、「│        │
│    │乙○○」署名各二枚。                │        │
│    │                                    │        │
├──┼──────────────────┼────┤
│ 八 │於新光人壽流水編號0000000、一│        │
│    │六五一五七二號二份更換印鑑申請書內，│        │
│    │以偽造之「丙○○○」印章蓋用偽造之印│        │
│    │文一枚，及偽簽之「乙○○」署名各二枚│        │
│    │、「賴秀春」、「丙○○○」署名各一枚│        │
│    │。                                  │        │
├──┼──────────────────┼────┤
│ 九 │於八十八年十月二十五日，以新光人壽保│        │
│    │險契約編號ＧＣ九五七九五四號保單所為│        │
│    │之保險單借款借據上之被保險人欄內，所│        │
│    │偽簽之「賴秀春」署名一枚。          │        │
│    │                                    │        │
├──┼──────────────────┼────┤
│ 十 │於八十九年十月十八日，以新光人壽保險│        │
│    │契約編號ＴＡ五九六八０二號保單所為之│        │
│    │保險單借款借據上之被保險人欄內，所偽│        │
│    │簽之「賴秀春」署名各一枚，及以偽造之│        │
│    │「丙○○○」印章蓋用偽造之印文二枚（│        │
│    │與盜用之「賴秀春」印章蓋用之印文有重│        │
│    │覆蓋印之情形）。                    │        │
│    │                                    │        │
├──┼──────────────────┼────┤
│ 十一 │扣案偽造之「丙○○○」之印章一枚。  │        │
│    │                                    │        │
└──┴──────────────────┴────┘
附表二：不諭知沒收之物
┌──┬──────────────────┬────┐
│編號│項                                目│備    註│
├──┼──────────────────┼────┤
│ 一 │於八十年三月二十五日、八十一年五月十│業已銷毀│
│    │八日，以新光人壽保險契約編號Ｔ三０六│。      │
│    │八三七八號保單所為之前後二張保險單借│        │
│    │款借據上之要保人及被保險人欄內，所偽│        │
│    │簽之「乙○○」署名各二枚（共四枚）。│        │
│    │                                    │        │
│    │                                    │        │
├──┼──────────────────┼────┤
│ 二 │於八十一年三月十日、八十二年十二月十│業已銷毀│
│    │日、八十四年十一月三日，以新光人壽保│。      │
│    │險契約編號ＴＡ五九六八０二號保單所為│        │
│    │之前後三張保險單借款借據上之要保人及│        │
│    │被保險人欄內，所偽簽之「賴秀春」署名│        │
│    │各二枚（共六枚）。                  │        │
│    │                                    │        │
├──┼──────────────────┼────┤
│ 三 │於八十一年五月十八日，以新光人壽保險│業已銷毀│
│    │契約編號Ｇ0000000號保單所為之│。      │
│    │保險單借款借據上之要保人及被保險人欄│        │
│    │內，所偽簽之「乙○○」署名二枚。    │        │
│    │                                    │        │
├──┼──────────────────┼────┤
│ 四 │於八十六年七月十四日、八十七年四月二│業已銷毀│
│    │十九日、八十八年三月十日、八十八年十│。      │
│    │月二十六日，以新光人壽保險契約編號Ｔ│        │
│    │Ａ五九六八０二號保單所為之前後四張保│        │
│    │險單借款借據上之被保險人欄內，所偽簽│        │
│    │之「賴秀春」署名各一枚（共四枚）。  │        │
│    │                                    │        │
│    │                                    │        │
├──┼──────────────────┼────┤
│ 五 │於八十六年七月十四日、八十七年七月二│業已銷毀│
│    │十一日，以新光人壽保險契約編號ＧＣ九│。      │
│    │五七九五四號保單所為之前後二張保險單│        │
│    │借款借據上之被保險人欄內，所偽簽之「│        │
│    │賴秀春」署名各一枚（共二枚）。      │        │
│    │                                    │        │
│    │                                    │        │
└──┴──────────────────┴────┘


司法院資訊處製作；財團法人民間司法改革基金會備份。
